【裁判字號】    98,上,956
【裁判日期】    981229
【裁判案由】    分割共有物
【裁判全文】
臺灣高等法院民事判決                   98年度上字第956號
上  訴  人  戊○○
            丙○○
            乙○○
            己○○
            丁○○
共      同
訴訟代理人  陳詩經律師
被上訴人    甲○○
訴訟代理人  桂齊恆律師
            廖正多律師
            謝智硯律師
上列當事人間請求分割共有物事件，上訴人對於中華民國98年7
月31日臺灣臺北地方法院96年度訴字第9594號第一審判決提起上
訴，本院於中華民國98年12月8日言詞辯論終結，判決如下：
    主    文
上訴駁回。
第二審訴訟費用由上訴人負擔。
    事實與理由
一、本件被上訴人起訴主張：
（一）兩造分別於民國（下同）79年8月16日及87年3月16日因繼
      承而共有坐落台北縣石碇鄉○○段十八重溪231、231之1
      及225之9地號之土地（以下稱系爭231、231之1及225之9
      地號土地），為農業發展條例第16條第4項所規定之於89
      年1 月4日修正前之共有耕地，應得分割為單獨所有。被
      上訴人就系爭三筆土地之應有部分均為2分之1，上訴人等
      就系爭三筆土地應有部分均為10分之1。自被上訴人繼承
      系爭三筆土地迄今業已十餘年，兩造共有系爭三筆土地將
      近十年，就土地利用有諸多意見不符之處，為此迭生紛爭
      。兩造就系爭土地並無不得分割之約定，系爭土地亦無因
      使用目的而不能分割之情形，被上訴人前向台北縣石碇鄉
      調解委員會聲請調解，因雙方意見不一致而不成立，爰依
      據民法第823條、第824條規定訴請裁判分割，被上訴人同
      意就系爭三筆土地合併分割。
（二）上訴人雖辯稱兩造間就系爭土地有分管協議，惟其前既否
      認被上訴人有權繼承系爭土地，否認被上訴人為系爭土地
      之共有人，且兩造對於系爭三筆土地之利用方式亦多所岐
      異，難認被上訴人有默示同意其所指之分管協議。分管契
      約與分割契約不同，分管契約為約定系爭土地之暫時使用
      收益或管理狀態，以共有關係存在為前提，與共有物之分
      割無關，共有物分割契約則以消滅共有關係為前提，除因
      物之使用目的不能分割或契約訂有不分割之期限者外，各
      共有人均得隨時請求分割。兩造間縱有分管契約存在，對
      於被上訴人之共有物分割請求權並無影響，縱認有不分割
      之協議，上訴人所稱之協議迄今早逾30年，依民法第823
      條第2項規定被上訴人仍可請求分割。
（三）系爭三筆土地合併分割，以附圖一所示之分割方案為當：
  １、附圖一所示之分割方案，係以西南、東北向斜向分割系爭
      土地為左右兩部，左部分以Ａ、Ｂ、Ｃ部分組成，右部分
      以Ａ1、Ｂ1、Ｃ1部分組成，Ａ1部分保持上訴人原有之豬
      舍建築物，左右兩部分均可獨立連結西北方之道路，各自
      使用不生影響。依附圖一所示之分割方案，除可一次消滅
      系爭土地之共有關係，並可避免袋地產生，且分割後之土
      地亦各自有聯外道路，對於土地分割後之經濟價值亦未有
      減損，應屬適當之分割方式。被上訴人並無特定主張分得
      Ａ、Ｂ、Ｃ部分或Ａ1、Ｂ1、Ｃ1部分，且兩部分面積相
      差僅一平方公尺，如被上訴人分得面積較小之一部，就差
      額部分放棄請求補償。
  ２、上訴人主張如附圖二所示之分割方案，於西北角之Ａ1、
      Ｂ2形成新共有關係，作為中部區塊及東南區○○○○路
      之用。然Ａ1係上訴人建造豬舍後如作通行道路使用，迄
      今並未長久且非供一般不特定公眾通行之用，亦非系爭土
      地唯一之聯外道路，難謂已有公用地役之關係。且若採上
      開分割方案，中部及東南區塊地聯外不易，於土地交易買
      賣中為重要不利因素，其經濟價值勢必貶損，且將造成Ｃ
      1及Ｃ兩地形成袋地，雖有Ａ1作為連外通行之用，但又形
      成新共有關係，且所佔之土地面積更小，勢必將造成未來
      使用分割上更大之不方便，與分割共有物之訴之目的相違
      ，並非妥適之分割方案，被上訴人亦不願與上訴人就該部
      分土地成立共有關係。
  ３、上訴人所提如附圖三所示之分割方案，Ｃ部分土地受Ａ、
      Ｂ部分土地所阻隔，並無對外通行之道路，而形成袋地，
      縱上訴人願由其分受，但未來勢必有袋地通行權之問題，
      徒增未來訟爭糾紛。依此方案被上訴人只能以西側狹小通
      道聯外，其寬度僅容一部自小客車出入，將損害Ｂ、Ｃ部
      分土地之價值，並不足採。
  ４、上訴人雖又提出附圖四之分割方案，然系爭土地為農牧用
      地，連通之道路至少需使小型貨車能通行，以運送飼料、
      化肥、作物等，如依附圖四之分割方式，因連通產業道路
      部分過於窄小，被上訴人未來無論自己從事農牧饌養或買
      賣交易，必將產生額外的成本負擔及土地價值嚴重減損之
      問題，且上訴人稱其希望採用附圖四所示之分割，係為避
      免豬舍屋頂排水落入被上訴人分得之土地上，及除原有道
      路外無法另闢道路聯通產業道路云云，惟一般為免雨水由
      屋簷直接落下造成不便，坊間有眾多可用以裝置屋簷排水
      系統之方式，且所耗成本甚小，又依系爭土地西側道路是
      以一有斜度的緩坡連接產業路，而系爭豬舍兩旁的高低幾
      無差異，上訴人可輕易再闢一通行道路，上訴人不須花費
      太大即可解決上開問題。依附圖一之分割方案，被上訴人
      已退讓使上訴人保有豬舍，就臨產業道路面積1,212平方
      公尺之231地號，亦僅取得353平方公尺，上訴人附圖四之
      分割方案，再削減被上訴人分得231地號土地之面積，造
      成被上訴人受有更大之損害，實為不當。
（四）爰訴請裁判合併分割系爭三筆土地，分割方式如附圖一所
      示，其中Ａ、Ｂ、Ｃ部分土地由被上訴人分得，Ａ1、Ｂ1
      、Ｃ1部分土地由上訴人分得。
二、上訴人則以：
（一）上訴人之被繼承人林有筆與林清埤為兄弟關係，除系爭三
      筆土地外，尚共有其餘29筆土地。林有筆自24年間起即分
      管系爭土地以為耕種所用，上訴人等人於60年間繼承系爭
      三筆土地後即於土地上興建豬舍養豬並繼續耕種迄今，被
      上訴人為林清埤之繼承人，自應受原分管之拘束。況林清
      埤過世後，被上訴人皆未對林清埤原分管之土地為經營管
      理，任其荒蕪，造成今日各自分管之土地價值差異甚大，
      被上訴人不依當時分得之土地協議分割，選擇性地對上訴
      人等人苦心經營之系爭三筆土地請求分割，顯然有違系爭
      土地原共有人林有筆、林清埤之分管約定，對於上訴人甚
      為不公平。被上訴人主張雙方對於土地利用甚多意見不同
      之處，與事實不符。因系爭土地相鄰連成一塊，且係一併
      耕作使用，故系爭三筆土地宜合併分割，上訴人就上訴人
      之應有部分並同意維持共有關係。
（二）系爭土地為梯田地形，均屬農牧用地，其上現有豬舍、菜
      園、花圃以及竹林等，系爭土地西側則為灌溉用水之溝渠
      ，因此應考量系爭土地原分管使用現況，並配合西側灌溉
      引水使用而為分割，即應依上訴人所提如附圖二所示之分
      割方案為分割，即其中Ａ、Ｂ、Ｃ部分土地分歸被上訴人
      所有，Ｂ1、Ｃ1部分部分土地分歸上訴人所有，另Ａ1、
      Ｂ2部分土地由兩造依照原應有部分比例共有。依附圖二
      所示之分割方案，Ａ1部分雖形成共有關係，惟依新店市
      地政事務所97年12月6日店測土字第195000號複丈成果圖
      上道路編號A所示，Ａ1本件既成道路，為共同通往聯外道
      路所必須，屬共同使用目的所不能分割而有維持共有之必
      要，應按兩造原有部分之比例維持共有。且因土地之使用
      目的而不能分割者，非不得就該部分土地不予分割或成立
      新共有關係。且依附圖二所示之分割方案，系爭三筆土地
      於分割後皆可引水灌溉。如依被上訴人所提附圖一之分割
      方案，則會造成上訴人所分得之土地無法引用土地西測之
      灌溉用水，對於上訴人不利。
（三）如考量被上訴人不願共有道路之意願，先位主張應以附圖
      三所示之分割方案為分割，即Ａ部分1054.5平方公尺，及
      Ｃ部分1290平方公尺，分由上訴人各以應有部分五分之一
      保持共有，Ｂ部分2344.5平方公尺由被上訴人單獨取得。
      依此方案兩造不會因農地高低而增加利用農業機具耕作時
      之困難，有助建築農業生產必要設施時的完整性，減少農
      業生產成本，於兩造均有利。
（四）如認為上開分割方案不可採，則備位主張以附圖四之分割
      方案分割系爭土地，即附圖四Ａ部分面積2344.5平方公尺
      分由上訴人各以應有部分五分之一保持共有，Ｂ部分面積
      2344.5平方公尺由被上訴人單獨取得。此分割方案與原判
      決不同之處在於原判決係沿著豬舍屋簷分割，造成屋頂排
      水將直接落在分割予被上訴人之土地上，勢必造成日後紛
      爭。且上訴人戊○○所有之豬舍唯一進出口緊臨分割予被
      上訴人之土地，豬舍又較產業道路低，除原有道路外，無
      法另闢新路，造成該豬舍無聯外道路可聯接產業道路，原
      料與生產之農作物，需利用人工搬運增加生產成本。
（五）附圖一所示之分割方案，Ａ1部分係沿著豬舍屋簷分割，
      然豬舍之唯一進出口緊臨Ａ部分，且豬舍與產業道路有高
      低落差，除原有道路外，無法另闢新道路，上訴人進出豬
      舍必需經過上訴人之Ａ、Ｂ、Ｃ部分，又Ａ1、Ｂ1、Ｃ1
      部分並無聯外道路可聯接產業道路，原料與生產之作物無
      法利用車輛運送，對上訴人不公平。如依被上訴人之分割
      方案，將造成合法豬舍被遭拆除之後果，對於上訴人不利
      ，亦不符經濟原則，自以上訴人所提之分割方案為當。惟
      若採被上訴人之分割方案，上訴人仍願選擇Ａ1、Ｂ1、Ｃ
      1部分，就面積一平方公尺之差異，上訴人等亦同意不向
      被上訴人請求等語，資為抗辯。
三、原審判決：兩造共有之坐落於台北縣石碇鄉○○段十八重溪
    231地號土地、同地段231之1地號土地、225之9地號土地，
    准予合併分割，分割方式如附圖一所示，其中Ａ1、Ｂ1、Ｃ
    1 部分土地歸上訴人共有，Ａ、Ｂ、Ｃ部分歸被上訴人所有
    。上訴人不服提起上訴，其上訴聲明為：(一)原判決廢棄。(二)
    上開廢棄部分，被上訴人在第一審之訴駁回。(三)第一、二審
    訴訟費用由被上訴人負擔。被上訴人答辯聲明為：上訴駁回
    ，第二審訴訟費用由上訴人負擔。
四、本件經依民事訴訟法第463條、第270條之1第1項第3款規定
    ，整理兩造不爭執事項並協議兩造簡化爭點為：
（一）兩造不爭執事項：
  １、坐落於台北縣石碇鄉○○段十八重溪231、231之1及225
      之9地號之土地原為兩造被繼承人林有筆及林清埤所共有
      ，嗣被上訴人79 年8月19日繼承取得林清埤之應有部分，
      上訴人等人於87 年6月13日繼承取得林有筆之應有部分，
      被上訴人就系爭三筆土地之應有部分均為2分之1，上訴人
      就系爭三筆土地之應有部分均為10分之1。
  ２、系爭土地面積共4,689平方公尺，之使用分區為「山坡地
      保育區」，使用地類別為「農牧用地」，農業發展條例第
      3條第11項規定，屬耕地性質，但兩造係於87年3月16日成
      立共有關係，依同法第16條但書第4項約定，不受訥該條
      每宗耕地分割後每人所有面積未達0.25公頃者，不得分割
      之限制。
（二）兩造爭點：
  １、兩造就系爭土地是否協議不能分割？
  ２、系爭土地以何種分割方式，較符合兩造之利益與土地之經
      濟價值？
五、茲就上開爭點，析述本院得心證之理由如下：
（一）兩造就系爭土地是否協議不能分割？
  １、查被上訴人主張系爭三筆土地前為兩造被繼承人林有筆及
      林清埤所共有，應有部分均為二分之一，嗣後被上訴人於
      79年8月16日繼承取得林清埤之應有部分，上訴人等人於
      87年3月16日繼承取得林有筆之應有部分，故被上訴人就
      系爭三筆土地之應有部分均為二分之一，上訴人就系爭三
      筆土地之應有部分均為十分之一之事實，有系爭三筆土地
      之登記謄本在卷可稽（見原審卷第4至9頁），並為兩造所
      不爭，自堪信為真實。又系爭三筆土地依土地登記簿謄本
      所載，其使用分區均為「山坡地保育區」，使用地類別為
      「農牧用地」，面積共4,689平方公尺。而農業發展條例
      第3條第11項規定「耕地：指依區域計畫法劃定為特定農
      業區、一般農業區、山坡地保育區及森林區之農牧用地」
      ，故系爭土地均屬耕地。然兩造係於87年3月16日起就系
      爭土地成立共有關係，則依同法第16條第4項「每宗耕地
      分割後每人所有面積未達0.25公頃者，不得分割。但本條
      例中華民國89年1月4日修正施行前之共有耕地，得分割為
      單獨所有」之規定，系爭土地非不得分割之情事，合先敘
      明。
  ２、按各共有人，得隨時請求分割共有物，但因物之使用目的
      不能分割或契約訂有不分割之期限者，不在此限；又共有
      物之分割，依共有人協議之方法行之，分割之方法，不能
      協議決定者，法院得因任何共有人之聲請，命為原物或變
      價分配。民法第823條第1項、第824條第1、2項分別定有
      明文。本件系爭土地雖為屬耕地，但依農業發展條例第16
      條第4項規定，並無因物之使用目的不能分割之情形，且
      兩造無法以協議方法完成分割等情事，為兩造所不爭執，
      則被上訴人以兩造無法協議分割，訴請裁判分割，自非無
      據。
  ３、上訴人雖然辯稱兩造之被繼承人林清埤、林有筆共有之土
      地，除系爭三筆土地以外，尚有其餘29筆土地，林清埤、
      林有筆已經協議由林有筆分管系爭三筆土地，被上訴人為
      林清埤之繼承人，自應受上開協議之拘束云云。惟按當事
      人主張有利於己之事實者，就其事實有舉證之責任，民事
      訴訟法第277條前段定有明文。本件被上訴人雖不否認系
      爭三筆土地現均由上訴人等人使用之事實，惟否認系爭土
      地之使用現狀是兩造被繼承人林清埤、林有筆分管協議之
      結果，上訴人主張兩造被繼承人就系爭土地已有分管協議
      乙節，既為被上訴人所否認，則上訴人自應就此有利於已
      之事實負舉證之責。上訴人未據舉證，其抗辯兩造之被繼
      承人就系爭土地已有分管協議由上訴人之被繼承人林有筆
      分管使用云云，即無可取。況按「各共有人得隨時請求分
      割共有物，但因物之使用目的不能分割或契約訂有不能分
      割之期限者，不在此限，前項契約所定不能分割之期限，
      不得逾五年，逾五年者，縮短為五年。但共有之不動產，
      其契約訂有管理之約定時，約定不分割之期限，不得逾三
      十年；逾三十年者，縮短為三十年。」民法第823條第1項
      、第2項定有明文，上訴人抗辯兩造之被繼承人曾於24 年
      或60年間曾就系爭土地為分管，並為不得分割之協議，縱
      認屬實，該分管約定迄今亦早逾30年，被上訴人仍非不得
      請求分割。上訴人主張兩造就系爭土地曾有協議而不能分
      割，並無足取。
（二）系爭土地以何種分割方式，較符合兩造之利益與土地之經
      濟價值？
  １、按分割共有物之訴，係就有共有關係之共有物，以消滅共
      有關係為目的，予以分割，使共有人就共有物之一部分單
      獨取得所有權之形成訴訟。兩筆土地之共有人及應有部分
      若非全部相同者，除經共有人全體同意外，法院不能任意
      予以合併分割（最高法院91年台上字第728號判決意旨參
      照）。又按分割共有物，以消滅共有關係為目的。法院裁
      判分割共有土地時，除因該土地內部之使用目的不能分割
      ，或部分共有人仍願維持共有關係，就該部分土地不予分
      割或准該部分共有人成立新共有關係外，應將土地分配於
      各共有人單獨所有（最高法院69年台上字第1831號判例意
      旨參照）。本件兩造均同意將系爭231、231-1、225-9地
      號三筆土地合併分割（見原審卷第128頁），上訴人五人
      並陳明願依其所有權應有部分保持共有（見原審卷第130
      頁、本院卷第73），本院審酌系爭土地之使用情形及其經
      濟效用及全體共有人利益等情狀，認上訴人請求將系爭三
      筆土地合併分割，並以原物分配於各共有人，其中分歸上
      訴人部分，由其五人依應有部分比例保持共有，並無不當
      。
  ２、又按共有物分割方法，法院應斟酌當事人之聲明，共有物
      之性質，經濟效用及全體共有人之利益等公平決之，不受
      當事人主張之拘束（最高法院69年台上字第3100號判決意
      旨參照）。經查：
    (一)查系爭三筆土地使用分區均為「山坡地保育區」，使用地
      類別為「農牧用地」，面積共4,689平方公尺，又系爭三
      筆土地平行相連，其中除第231地號土地上有連通產業道
      路之通道及上訴人之豬舍、工寮、花圃，及第231-1地號
      土地上部分有菜園外，其餘部分均為竹林及雜草，且只有
      第231地號土地面臨產業道路，有台北縣新店地政事務所
      97年12月6日店測土字第195000號土地複丈成果圖在卷可
      稽（見原審卷第60頁），是考量土地對外之聯通之必要，
      及面臨產業道路部分之土地通常有較高之利用及交易價值
      ，為使分割後雙方分得之土地均得連通產業道路以利使用
      ，及使雙方分得土地之價值儘量趨於平衡，系爭三筆土地
      之分割方法除尊重考量雙方意願外，並應使雙方分得之土
      地均有與產業道路相連為適當。又為避免日後紛爭，亦不
      宜使部分經分割後之土地成為袋地，致有雙方日後又因通
      行權之問題滋生紛爭。
    (二)查上訴人於原審所主張如附圖二所示之分割方法，即其中
      Ａ、Ｂ、Ｃ部分土地分歸被上訴人所有，Ｂ1、Ｃ1部分土
      地分歸上訴人保持共有，另其中Ａ1、Ｂ2部分由兩造維持
      共有做為道路使用。然此分割方法將上訴人分得之土地，
      為被上訴人分得之土地分隔成不相連之Ａ與Ｂ及Ｃ二大塊
      ，致上訴人無法就分得之土地合併使用，並使Ｃ部分非經
      由被上訴人分得之Ｂ1、Ｃ1土地，無從通往連外道路而形
      成袋地，有礙該部分土地之利用，並影響該部分土地之價
      值，難認係妥適之分割方案。上訴人雖稱其願承受Ｃ部分
      土地成為袋地之不利益，惟若依此方式分割，上訴人非經
      由被上訴人分得之土地，根本無法利用Ｃ部分之土地，日
      後雙方恐難免因通行權之問題致生糾紛。況依附圖二所示
      之分割方法，Ａ1、Ｂ2部分土地仍將由兩造維持共有，惟
      被上訴人已表明不願繼續與上訴人維持共有關係，則此部
      分之分割方法亦非適當。雖上訴人辯稱該部分土地為新店
      市地政事務所97年12月6日店測土字第195000號土地複丈
      成果圖上所示編號Ａ之道路（編號A），然比對上開土地
      複丈成果圖（見原審卷第60頁）Ａ部分及附圖二A1、Ｂ2
      部分，兩者位置顯不相同，前者呈東西走向而後者呈南北
      走向，且前者面積僅15平方公尺，後者面積則為208平方
      公尺，上訴人抗辯附圖二Ａ1、Ｂ2部分土地即上開複丈成
      果圖編號Ａ之道路，並無足取。是依附圖二之分割方式，
      不僅違反被上訴人意願就Ａ1、Ｂ2部分創設一新共有關係
      ，且Ｃ部分土地仍屬袋地而無從使用該部分出入。綜上，
      附圖二所示並非分割系爭土地妥適之分割方式，而無足取
      。
    (三)再查上訴人於本院主張如附圖三所示之分割方法，即將Ｂ
      部分分歸被上訴人，而將Ａ、Ｃ部分由上訴人保持共有。
      此分割方式，亦與上開所述附圖二分割方案相同，使上訴
      人分得之土地，為被上訴人分得的土地分隔成不相連之Ａ
      、Ｃ二塊，將致上訴人無法就分得之土地合併使用，並使
      Ｃ部分成為袋地，有礙土地之利用，並影響該部分土地之
      價值，上訴人雖稱願承受Ｃ部分土地成為袋地之不利益，
      惟上訴人既非經由被上訴人分得之土地，無法利用Ｃ部分
      之土地，即難免日後雙方因通行權致生糾紛，亦非妥適之
      分割方案。
    (四)又查系爭三筆土地平行相連，土地上除上訴人之豬舍及簡
      易工寮外並無其他建物，且其中僅第231地號土地面臨產
      業道路，被上訴人原主張自第231地號土地面臨產業道路
      一端之適當地點劃一分割線將土地分割成兩等份，分歸兩
      造，能使雙方分得之土地均有與產業道路相臨（見原審卷
      第171頁），以分割後之土地利用價值而言，雖非全無可
      取，惟以此一方法分割，不論上訴人選擇哪一部分，其所
      有之豬舍勢必有部分拆歸被上訴人所有。考量上開豬舍雖
      為磚造上搭鐵皮之簡易建物，拆除重建仍將增加上訴人不
      少負擔，上訴人又一再表明希望保有豬舍避免拆除重建之
      意願，且被上訴人嗣亦同意保留豬舍，以豬舍為界分割土
      地（見原審卷第185頁），並參酌系爭土地之性質、經濟
      效用與土地使用現況等情狀，並兼顧兩造之利益，認為系
      爭三筆土地合併分割，以如附圖一所示之分割方式予以分
      割，即Ａ、Ｂ、Ｃ部分面積2345平方公尺分歸被上訴人，
      Ａ1、Ｂ1、Ｃ1部分2344平方公尺分歸上訴人，使兩造分
      得土地均與產業道路相連，且上訴人之豬舍得以保存無庸
      拆除或遷移，為適當之分割方式。又比對新店市地政事務
      所97年12月6日店測土字第195000號土地複丈成果圖（見
      原審卷第60頁），與附圖一之分割方案，雖上開複丈成果
      圖Ａ部分，包含於附圖一Ａ部分所示土地中，亦即附圖一
      Ａ部分，有15平方公尺之土地現為道路用地，然該道路僅
      係供上訴人通往豬舍之用，非供一般不特定公眾通行之用
      ，且非系爭土地唯一之聯外道路，並無因共同使用目的而
      不能分割之情形，上訴人所提附圖三、四之分割方案，亦
      均將此部分土地分歸兩造，上訴人抗辯此部分不得分割，
      為無足取。
    (五)上訴人雖抗辯依附圖一所示之分割方法，其分得之土地將
      無法使用系爭土地西側之灌溉水源云云，查系爭土地西側
      有一水溝可用供灌溉使用，固為兩造所不爭，惟除了該處
      水源外，在第220-1地號土地方向，還有水源，且第220-1
      地號為上訴人之土地，即產業道路另一側處有池塘一座，
      上訴人分得之土地還是會有水源等情，已據被上訴人陳明
      在卷（見本院卷第23頁背面、第83頁），上訴人就此亦未
      爭執，且依上訴人所提如附圖四之分割方式，上訴人主張
      由其分得之土地，亦未連通系爭土地西側之水溝，足見依
      附圖一之分割方式，尚不致使上訴人分得之土地無水可用
      。上訴人雖又以其豬舍與產業道路有高低落差，除原有道
      路外無法另闢新路，豬舍大門又緊臨附圖一分割予被上訴
      人之土地，如依附圖一分割方式，將造成其原料及農作物
      無法利用車輛運送，而主張以附圖四之方案為分割，即將
      第231地號土地上之分割線左移約至附圖一Ａ部分所示最
      窄處之中間點，使原附圖一Ａ部分所示最窄處再縮減為約
      一半。然查依上訴人所提照片所示，系爭第231地號土地
      與所臨產業道路雖確有高低落差，惟豬舍前至產業道路間
      並非陡降之落差，而係以緩坡度斜降（見原審卷第196、
      206頁），上訴人尚非不得整理豬舍前之坡地連接產業道
      路，且依新店市地政事務所97年12月6日店測土字第19500
      0號土地複丈成果圖上所示，於系爭土地東側另有編號Ｂ
      部分面積16平方公尺之道路連通產業道路（見原審卷第60
      頁），且該部分包含於附圖一分歸上訴人之Ａ1部分內，
      上訴人稱其系爭土地僅於西側有道路連通產業道路，亦非
      事實。又上訴人並未舉證系爭豬舍為合法之建物，且系爭
      豬舍為一磚造上蓋鐵皮之簡易建物，有照片在卷足憑（見
      原審卷第196頁），是縱其原有出入口設於緊臨分予被上
      訴人處，上訴人於系爭豬舍面臨產業道路之側或東側牆面
      另開一門出入應非難事，所須費用亦不多；至於屋簷落水
      部分，坊間有眾多可用以裝置屋簷排水系統之方式，且所
      耗成本甚小，均不致造成被上訴人過重之負擔。反之，如
      依上訴人主張之附圖四方式為分割，將第231地號土地上
      之分割線左移約至附圖一Ａ部分所示最窄處之中間點，將
      使原附圖一Ａ部分所示最窄處再縮減為約一半，有礙被上
      訴人所分得位於第231-1地號及259-9地號土地部分之聯外
      通行，減損該部分土地之利用及交易價值，反觀上訴人分
      得之土地，則因面臨產業道路部分之土地變大而價值增加
      ，造成兩造分得之土地價值失衡之結果。權衡依附圖一所
      示分割方法，雖上訴人須變更豬舍出入口及屋簷排水，及
      可能須整理豬舍前坡地連通產業道路，但所費不多；然上
      訴人主張依附圖四所示之分割方法將第231地號土地上之
      分割線左移，其目的僅在求免修改豬舍屋簷排水及方便出
      入豬舍，但對被上訴人卻將造成極大之不利，並使兩造分
      得部分之權益失衡，故仍應以附圖一所示之分割方法較符
      合兩造之利益與土地之經濟價值。上訴人主張應以附圖四
      所示之分割方法分割，並無足取。
    (六)又依附圖一所示之分割方法分割系爭三筆土地，雖兩造分
      得土地之總面積，上訴人為2344平方公尺，比被上訴人分
      得之2345平方公尺，短少1平方公尺，但兩造所分得面臨
      產業道路之第231地號土地之面積，上訴人則為859平方公
      尺，比被上訴人分得之353平方公尺，多出506平方公尺，
      是兩造所分得土地之價值，或仍有差異，惟兩造均已陳明
      不互為請求補償（見原審卷第198頁背面），則本院即無
      計算兩造分得土地價值之差額，命以金錢補償之必要，併
      此敘明。
六、綜上所述，被上訴人依民法第823條第1項前段之規定，請求
    就系爭三筆土地裁判分割，核無不合，且兩造均同意系爭三
    筆土地合併分割，上訴人並陳明願依原應有部分比例保持共
    有，本院斟酌兩造之利益平衡與土地之使用現狀等一切情事
    ，認為系爭三筆土地合併分割之方式應以如附圖一所示之方
    法為當。是則原審判決依附圖一所示之方法為分割，於法並
    無不合。上訴意旨指摘原判決不當，求予廢棄改判，為無理
    由，應予駁回其上訴。
七、本件事證已臻明確，兩造其餘之攻擊防禦方法及所提證據，
    經審酌後認均無礙判決之結果，爰不予一一論述。
八、據上論結，本件上訴為無理由，依民事訴訟法第449條第1項
    、第78條，判決如主文。
中    華    民    國    98    年    12    月    29    日
                    民事第三庭
                        審判長法  官  林敬修
                              法  官  吳青蓉
                              法  官  張靜女
正本係照原本作成。
如不服本判決，應於收受送達後20日內向本院提出上訴書狀，其
未表明上訴理由者，應於提出上訴後20日內向本院補提理由書狀
（均須按他造當事人之人數附繕本）上訴時應提出委任律師或具
有律師資格之人之委任狀；委任有律師資格者，另應附具律師資
格證書及釋明委任人與受任人有民事訴訟法第466條之1第1項但
書或第2項（詳附註）所定關係之釋明文書影本。
中    華    民    國    98    年    12    月    29    日
                              書記官  蕭麗珍
附註：
民事訴訟法第466條之1（第1項、第2項）：
對於第二審判決上訴，上訴人應委任律師為訴訟代理人。但上訴
人或其他法定代理人具有律師資格者，不在此限。
上訴人之配偶、三親等內之血親、二親等內之姻親，或上訴人為
法人、中央或地方機關時，其所屬專任人員具有律師資格並經法
院認為適當者，亦得為第三審訴訟代理人。

司法院資訊處製作；財團法人民間司法改革基金會備份。
